臺灣高等法院刑事判決　　　　　　100年度上更(一)字第219號
　　上　訴　人　臺灣基隆地方法院檢察署檢察官
　　上　訴　人
　　即　被　告　白玉民
　　選任辯護人　黃柏彰　律師（法扶律師）
　　　　　　　　鄭志政　律師
　　被　　　告　簡有志
　　選任辯護人　陳增機　律師（法扶律師）
上列上訴人因被告等殺人等案件，不服臺灣基隆地方法院99年度
重訴字第8 號，中華民國99年12月24日第一審判決（起訴案號：
臺灣基隆地方法院檢察署99年度偵字第994 號），提起上訴，判
決後，由最高法院發回更審，本院判決如下：
    主  文
原判決撤銷。
簡有志、白玉民共同傷害人之身體，因而致人於死，均累犯，各
處有期徒刑捌年。
    事  實
一、(一)簡有志前分別因(甲)犯傷害案件，經臺灣基隆地方法院於民
    國93年8 月30日，以93年度易字第222號判決有期徒刑8月確
    定；(乙)犯詐欺案件，經本院於95年1 月25日，以94年度上易
    字第2230號判決有期徒刑6 月確定。所犯(甲)(乙)二案則經合併
    定刑為有期徒刑1年（本院95年度聲字第361號裁定），迨95
    年7 月15日始執行完畢（構成累犯）。其後，又犯竊盜案件
    ，經臺灣基隆地方法院於96年2 月26日，以96年度基簡字第
    244號判決有期徒刑3月確定，96年5月2日易科罰金執行完畢
    （構成累犯）。繼而復再犯竊盜等案件，經臺灣基隆地方法
    院於97年8月14日，以97年度交易字第58號判決有期徒刑7月
    、4 月、3月，應執行有期徒刑1年確定，98年11月29日執行
    完畢（構成累犯）。(二)白玉民前犯竊盜案件，經臺灣基隆地
    方法院於97年8 月5日，以97年度基簡字第950號判決有期徒
    刑4月確定，97年10月6日發監執行、98年2月5日執行完畢（
    構成累犯）。
二、緣簡有志、白玉民2人本屬舊識。於99年2月19日晚間10時左
    右，簡、白2 人相偕前往臺北縣萬里鄉之公共浴池泡湯、洗
    澡；其間，簡有志思及友人黃永坤住居於附近，遂於泡湯、
    洗澡完畢後之同年月20日凌晨3 時左右，邀白玉民一同前往
    黃永坤住處即「臺北縣萬里鄉萬里加投289 號」（以下簡稱
    「黃宅」）；並介紹白、黃2 人互為結識，並同歡共飲；於
    同日凌晨3 時40分左右，簡有志見黃永坤備貯之酒類已不敷
    飲用，遂自行外出買酒；簡有志甫外出，黃永坤旋因酒酣耳
    熱致性慾高漲，白玉民亦同意配合，而於「黃宅」臥室床榻
    上，以自己性器（生殖器）接續進出白玉民之肛門而與白玉
    民肛交。未幾，簡有志折返，見白、黃2 人在臥室床榻上之
    肛交行止，遂以「同性戀」等言詞出言揶揄；白、黃2 人見
    簡有志已折返及聽聞其言詞，乃停止親密行為並起身著裝；
    嗣白玉民因肛交疼痛，且親密行止為簡有志發現而懊惱，遂
    與黃永坤起口角，終至引發激烈肢體拉扯；期間，白玉民隨
    身攜帶置於其外褲口袋內之小型水果刀1 支，因拉扯致褲袋
    縫線斷裂掉落地面，為簡有志撿拾在手。白玉民見狀，遂開
    口對簡有志喝稱「阿志，你先動手，不然水果刀被他（黃永
    坤）搶去，我們2 人就糟了」等語，以此言詞邀簡有志相助
    ，而與簡有志達成共同傷害人身體之犯意聯絡，簡有志旋於
    「黃宅」臥室內，持上揭水果刀與聞聲轉頭之黃永坤對峙、
    拉扯；又簡有志、白玉民2 人主觀上雖無致黃永坤於死之故
    意，然在客觀上均可預見持水果刀傷人，將可能因刀尖刺入
    較深，傷及動脈血管，造成流血不止死亡之結果，且依渠等
    年齡與經驗亦應有預見之可能，簡有志竟在與黃永坤拉扯、
    糾纏期間，持水果刀刺擊黃永坤之右側鼠蹊部，因黃永坤反
    抗欲奪刀而劃傷其左手虎口，並朝其左臉揮擊而刺劃其左頸
    ，且持刀柄揮擊黃永坤左側眼眶等部位；嗣白玉民趁簡有志
    與黃永坤糾纏之空檔，迅速進入「黃宅」廚房內取出水果刀
    1 支，逕朝黃永坤所處位置疾步靠近，並持水果刀刺向正與
    簡有志正面相抗而無暇轉身他顧之黃永坤左臀部位，其後，
    復趁黃永坤因臀部遇襲而直覺轉身致與其（白玉民）正面相
    對之機會，接續手持上揭水果刀猛力戳刺黃永坤左側陰囊及
    左側腹部等部位，黃永坤即當場仰倒於「黃宅」臥室床榻之
    上，簡有志見狀乃出言「不要再刺了，再刺人就死了」等語
    ，白玉民始住手。惟黃永坤乃受有左側胸部乳頭內側1 公分
    刺創（深約0.5公分）、左側腹部2處割創（表淺）、左側側
    腰部刺創（深約0.5 公分）、左頸不規則刀痕割創、左側拇
    指及左側第2指防禦性刀傷、左側眼眶挫傷、左臀1公分刺創
    （深約0.5公分）、左側陰囊1公分表淺割創、右側鼠蹊刺創
    （1公分），深約2公分傷及右側股動脈等九處傷害，並因上
    揭「右側鼠蹊刺創」傷及「右側股動脈」引發出血性休克，
    而於遇刺以後不久失血過多死亡。又黃永坤彌留期間，簡、
    白2人見大錯已鑄，為免遭檢警循線查獲，遂於同日清晨5時
    左右，攜同彼等於「黃宅」同歡共飲所用杯筷及其作案所用
    兇刀（上開水果刀2 支）離去，並相偕前往上開公共浴池清
    洗身體，白玉民並將其行兇時所著鋒牌內衣隨意丟擲於該公
    共溫泉池旁之涼亭圍欄下方（嗣則因簡有志一度酒後暈吐致
    沾染及簡有志嘔出之穢物）；另上開杯筷棄置路旁、上揭兇
    刀則丟擲於該公共溫泉池後方之廢水池內，致均告滅失而無
    從起獲扣案。又簡、白2 人清洗身體暨毀跡滅證後，即分道
    揚鑣；其間，簡有志曾一度折返「黃宅」，並於確知黃永坤
    無生命跡象後之同日上午7 時左右始離去。未幾，黃永坤之
    乾弟簡建豪於同日上午10時26分左右，前往「黃宅」，擬探
    訪黃永坤，乃在「黃宅」外面叫喚，惟無人回應；簡建豪見
    大門未鎖，逕自啟門入屋，致目睹黃永坤血跡斑斑陳屍臥室
    床榻，即速往「黃宅」鄰舍求援及同時撥打119 電召救護車
    並報警查辦。員警據報到場蒐證，在「黃宅」客廳內起獲簡
    有志之電動刮鬍刀1 具（其上貼有標示「『臺灣宜蘭監獄電
    器用品使用證明』、『類別：刮鬍刀』、『刑號：2073』、
    『姓名：簡有志』」等字樣之標籤1 枚），經提示關係人口
    卡訪談「黃宅」左右鄰舍，而悉簡、白2 人曾經造訪，進而
    循上開情資研判簡、白2人涉有重嫌，乃逕對簡、白2人佈線
    查緝，於同年月21日凌晨1 時左右，在臺北縣政府警察局金
    山分局對面之慈護宮媽祖廟附近涼亭一帶，當場逮捕相偕到
    場拜拜以求心安之簡、白2人，並先、後因簡、白2人之配合
    供述，而在上揭公共溫泉池旁之涼亭圍欄下方起獲白玉民之
    鋒牌內衣1件。
三、案經楊永科（黃永坤胞兄）告訴暨臺北縣政府警察局金山分
    局報告臺灣基隆地方法院檢察署檢察官偵查起訴。
    理  由
壹、程序方面：
    被告以外之人於審判外之言詞或書面陳述，除法律有規定者
    外，不得作為證據，刑事訴訟法第159條第1項固有明文；惟
    被告以外之人於審判外之陳述，雖不符同法第159條之1至之
    4 規定，而經當事人於審判程序同意作為證據，法院審酌該
    言詞陳述或書面陳述作成時之情況，認為適當者，亦得為證
    據。又當事人、代理人或辯護人於法院調查證據時，知有第
    159條第1項不得為證據之情形，而未於言詞辯論終結前聲明
    異議者，視為有前項之同意，同法第159條之5亦定有明文。
    查本判決所引用之各該被告以外之人於審判外之陳述（包含
    書面陳述）雖均屬傳聞證據，然被告2 人及渠等辯護人於本
    院準備程序中均已表示無意見而不予爭執（見本院卷第67頁
    正反面），亦未於言詞辯論終結前聲明異議，本院審酌上開
    證據資料製作時之情況，尚無違法取得及證明力明顯過低之
    瑕疵，認以之作為證據應屬適當，而其餘所依憑判斷之非供
    述證據，本院亦查無有何違反法定程序取得之情形，爰逕依
    刑事訴訟法第159 條之5第2項規定，認前揭證據資料均有證
    據能力。至辯護人主張被告白玉民之自白與真實不符，無證
    據能力等語，惟被告自白之真實性為何，係屬證明力之層次
    ，核與證據能力無涉，附此敘明。
貳、實體方面：
一、訊據上訴人即被告白玉民矢口否認有何傷害致死或殺人犯行
    ，辯稱：當天伊沒有與簡有志在一起，沒有到黃宅，沒有與
    黃永坤發生肛交，伊在家與母親一起喝酒後就去睡覺，伊有
    重度殘障、手有問題、眼睛瞎了、又有精神病，怎會殺人，
    伊是被冤枉的，伊因沒有吃藥會有幻覺，人是簡有志殺的云
    云。其辯護人則辯以：本件僅有被告白玉民之自白及共犯簡
    有志之證述，但白玉民有精神病，自白前後矛盾不一，其陳
    述能力不足，自白並不真實，簡有志與白玉民利害衝突，其
    證詞之證明力很低，依台北縣警察局鑑定書，被告白玉民的
    指甲內並沒有被害人的DNA，此外，沒有其他佐證，不能證
    明被告白玉民犯罪云云。而被告簡有志則坦承有傷害黃永坤
    ，惟矢口否認有何傷害致死或殺人犯行，辯稱：伊有刺黃永
    坤，但當時並未刺到他的大腿，白玉民有承認鼠蹊部是他刺
    的，人不是伊殺的，伊當時有阻止等語。其辯護人則辯以：
    被告表示有刺被害人大腿，但並沒有刺到，致命之鼠蹊部刺
    傷並非被告所為；一般人對人體認知，大腿應指腿之上半部
    ，並不及於鼠蹊部；白玉民已坦承鼠蹊部之致命傷係其所為
    ，白玉民傷害致死部分，被告不成立共犯，被告之傷害行為
    與被害人死亡間無因果關係，不負傷害致死之加重罪責；被
    告僅基於傷害意思對黃永坤之腿部、頸部、手部動手，並急
    勸白玉民「不要再刺了」，足見並無殺人犯意等語。經查：
  (一)上揭事實，除「簡有志、白玉民各自持刀傷及黃永坤身體何
    些部位」及「簡有志、白玉民對於黃永坤之死亡結果是否均
    有客觀預見可能性，簡有志、白玉民共同傷害行為與黃永坤
    之死亡結果間有無因果關係」外，悉經被告簡有志、白玉民
    於原審審理時坦承不諱（簡有志供述部分，見原審卷(一)第18
    至24頁、183 至186頁；白玉民供述部分，見原審卷(一)第202
    至206頁），並據簡有志、白玉民2人互以證人身分於原審審
    理時結證無誤（簡有志證述部分，見原審卷(二)第19至20頁、
    10至19頁；白玉民證述部分，見原審卷(二)第38、39至42頁）
    ；核其情節，除與證人簡建豪（死者黃永坤之乾弟）、唐志
    興（臺北縣政府警察局金山分局偵查隊警員）、林文欽（臺
    北縣政府警察局金山分局偵查隊警員）證述之查獲經過相互
    吻合（簡建豪證述部分，見相驗卷第5至6頁；唐志興證述部
    分，見原審卷(二)第121至126頁；林文欽證述部分，見原審卷
    (二)第126至127頁），並據臺灣基隆地方法院檢察署檢察官指
    揮轄區員警到場勘察採證兼督同法醫師相驗、解剖而後函請
    法務部法醫研究所鑑定黃永坤之死因屬實，分別製有臺北縣
    政府警察局99年 3月24日北縣警鑑字第0990045533號金山分
    局轄內黃永坤死亡案現場勘察報告暨勘察照片（見相驗卷第
    42至127 頁）、臺北縣政府警察局99年6月4日北縣警鑑字第
    0990087832號鑑驗書（原審卷(一)第133至144頁）、相驗筆錄
    （見相驗卷第18頁）、解剖筆錄（見相驗卷第25頁）、相驗
    屍體證明書（見相驗卷第166 頁）、檢驗報告書（見相驗卷
    第30至35頁）、被害人黃永坤屍體暨案發現場採證照片（見
    相驗卷第7至11頁）、法務部法醫研究所（99）醫剖字第099
    1100553 號解剖報告書（見相驗卷第146至150頁）、法務部
    法醫研究所（99）醫鑑字第0991100704號鑑定報告書（見相
    驗卷第151至164頁）存卷為憑。依上開鑑定報告書所載，被
    害人黃永坤血液、胃內容物酒精含量頗高，陰莖棉棒呈精斑
    之陽性反應，足認確有共同飲酒及發生性行為之事。堪認被
    告簡有志、白玉民於原審審理時所為之任意性自白，應與事
    實相符而可採信。又本件扣案之菜刀2支，經以Kastle-Meye
    r 血跡檢測試劑檢測結果，呈陰性反應，且死者左胸、左側
    陰囊、鼠蹊部右側刀傷型態與菜刀刀傷不符，有現場勘察報
    告乙份可佐（相驗卷第52頁）。是被告2 人於警詢所供係持
    「菜刀」砍殺被害人乙節，自不可採。
  (二)關於被告2 人各自持刀傷及黃永坤身體何些部位之認定：
  1.依法務部法醫研究所（99）醫剖字第0991100553號解剖報告
    書之所載，被害人黃永坤之生前傷勢，包括以下：左側胸
    部乳頭內側1 公分刺創（深約0.5公分）；左側腹部2處割
    創（表淺）；左側側腰部刺創（深約0.5 公分）；左頸
    不規則刀痕割創；左側拇指及左側第2 指防禦性刀傷；
    左側眼眶挫傷；左臀1公分刺創（深約0.5公分）；左側
    陰囊1 公分表淺割創；右側鼠蹊刺創（1公分），深約2公
    分傷及右側股動脈等九處部位（以上內容，均參見相驗卷第
    148 頁）。又據被告簡有志於警詢供稱：當時阿坤側躺在床
    上，我往阿坤右大腿內側由上往下刺一刀，然後以右腳踹他
    臀部一下，阿坤轉身時，又被我持水果刀劃傷左頸子一刀等
    語（偵卷第8頁），於99年2月21日偵訊時供稱：我先拿水果
    刀刺黃永坤右大腿一刀及脖子一刀，黃永坤搶我刀子，他的
    左手虎口也受傷等語（偵卷第54頁），於原審準備程序中供
    稱：我先刺到黃永坤的左大腿，黃永坤第二次奪刀，我就用
    我持刀的那隻手朝黃永坤的左臉揮擊，刀刃有劃傷黃永坤的
    脖子，我接著就沒有動手等語（原審卷(一)第21頁），於原審
    作證時亦證稱：刺到黃永坤大腿以後，黃永坤才開始跟我互
    相拉扯藉以奪刀等語（原審卷(二)第13頁），則被告簡有志已
    坦承有持水果刀刺黃永坤腿部、脖子，並朝黃永坤左臉揮擊
    ，且有致黃永坤左手虎口受傷。另被告白玉民則於警詢供稱
    ：我用左手持水果刀刺黃永坤鼠蹊部與陰囊等各刺1 刀、盲
    腸及腹部各刺1 刀共4刀等語（偵卷第15頁），於99年2月21
    日偵訊時供稱：我拿刀往黃永坤腹部砍1刀。我是刺4刀，我
    有砍右鼠蹊部、陰囊、盲腸及腹部（偵卷第60、62頁）。嗣
    於原審準備程序中供稱：我持刀先朝黃永坤的臀部位置刺下
    去，黃永坤被刺轉身，我接著朝黃永坤的下腹部刺下去，黃
    永坤順勢跌坐於床舖上，我持續朝黃永坤的下腹部及生殖器
    位置刺了2刀等語（原審卷(一)第203頁），於原審審判期日證
    稱：我確實是先在客廳看到簡有志用刀子劃傷黃永坤的脖子
    ，後來才從廚房拿水果刀衝入房間內刺傷黃永坤，我沒有砍
    黃永坤腹部一刀等語（原審卷第40頁、第41頁）。
  2.是以，依黃永坤受傷之部位，比對被告簡、白2 人輪流上前
    與黃永坤互為對峙、糾纏之經過，可知：被告簡有志、白玉
    民均一致供稱由白玉民持刀在後戳刺黃永坤之「臀部」，再
    趁黃永坤轉身而與白玉民正面相對之機會，接續持刀戳刺黃
    永坤之「下腹部及生殖器」（見偵卷第15、60、62頁，原審
    卷(一)第21、203 頁），顯見被告白玉民係趁簡有志接手而與
    黃永坤糾纏之空檔，自「黃宅」廚房內取出水果刀1 支而後
    恃以傷及黃永坤身體之臀部、下腹部（含腰部）及生殖器等
    部位，即前揭解剖報告書所載左側腹部2 處割創（表淺）
    、左側側腰部刺創（深約0.5公分）、左臀1公分刺創（
    深約0.5公分）、左側陰囊1公分表淺割創等四處部位，堪
    以認定。另依被告簡有志前揭警詢、偵訊及原審準備程序中
    所供（偵卷第8、54頁，原審卷(一)第21頁，原審卷(二)第13 頁
    ），應認該解剖報告書所載左頸不規則刀痕割創、左側
    拇指及左側第2 指防禦性刀傷、左側眼眶挫傷等部分，則
    係被告簡有志持水果刀毆擊及揮擊黃永坤身體所致。
  3.至該解剖報告書所載右側鼠蹊刺創（1公分），深約2公分
    傷及右側股動脈之致命傷害部位；被告白玉民雖於警詢及偵
    訊中供承有持刀刺砍黃永坤鼠蹊部（偵卷第15、62頁），惟
    並未描述其下手之經過，嗣於原審中則未再提及有刺傷黃永
    坤鼠蹊部，並就其先持刀戳刺黃永坤之臀部，再趁黃永坤轉
    身面對之際接續持刀戳刺黃永坤之下腹部及生殖器等情節詳
    為描述（原審卷(一)第203頁），、9、11、15至16頁）；而被
    告簡有志前於警詢中已供稱：伊先持刀往黃永坤右大腿內側
    ，由上往下刺1刀等語（偵卷第8頁），於偵查中仍稱：伊先
    拿刀刺黃永坤右大腿 1刀等語（見偵字卷第54頁），於原審
    復稱：我先刺到黃永坤之左大腿，刺到黃永坤大腿以後，黃
    永坤才開始跟我互相拉扯藉以奪刀等語（原審卷(一)第21頁，
    原審卷(二)第13頁），已明確供述有持刀由上往下刺擊並刺中
    黃永坤大腿內側之事實，而揆諸上開解剖報告書所載黃永坤
    生前所受之 9處外傷，其中與大腿有關者，僅為位於右大腿
    內側之右側鼠蹊刺創（1公分），深約2公分，傷及右側股
    動脈部分，此外，並無任何與大腿有關之傷勢，足認被告簡
    有志所供「大腿內側」部位即為該解剖報告書所載之「右大
    腿內側之右側鼠蹊刺傷」；是以，本院綜核被告二人供述，
    應認該解剖報告書所載之致命傷害部位應係被告簡有志所
    為。另該解剖報告書所載黃永坤所受左側胸部乳頭內側 1
    公分刺創（深約0.5公分）之傷害，究係白玉民或簡有志所
    為，尚無明確證據佐證，且該處傷勢與黃永坤死亡，並無直
    接因果關係，併予指明。
  (三)按傷害致死罪之成立，除須行為人對於加重死亡結果之發生
    在客觀上有預見之可能性存在外，並須行為人所實施之傷害
    行為本身與被害人死亡結果之間具有相當因果關係，始足當
    之（最高法院88年度台上字第3597號判決意旨參照）。又按
    共同實施犯罪行為，在合同意思範圍內，相互利用他人之行
    為，以達其犯罪之目的，原不必每一階段均參與，祇需分擔
    犯罪行為之一部，即應對於全部所發生之結果負責。而共同
    正犯之意思聯絡，不限於事前有所聯繫，於行為當時，基於
    相互之認識，以共同犯罪之意思參與者，亦無礙於共同正犯
    之成立。且共同正犯中1人所引起之加重結果，其他正犯於
    客觀上能預見時，即應就該加重結果共同負責，不以正犯間
    主觀上對於加重結果之發生有犯意聯絡為必要（最高法院99
    年度台上字第4997號號判決參照）；加重結果犯，以行為人
    能預見其結果之發生為要件，所謂能預見乃指客觀情形而言
    ，與主觀上有無預見之情形不同。是以加重結果犯對於加重
    結果之發生，並無主觀上犯意之可言。從而共同正犯中之1
    人所引起之加重結果，其他之人應否同負加重結果之全部刑
    責，端視其就此加重結果之發生，於客觀情形能否預見；而
    非以各共同正犯之間，主觀上對於加重結果之發生，有無犯
    意之聯絡為斷。又被害人之死亡結果，係共同正犯之合同行
    為所致，且該死亡結果之發生，在客觀上又能預見，則被害
    人無論死於何共同正犯所加之傷，均應同負加重結果之全部
    刑責，並無區別何部分之傷，孰為下手之人之必要（最高法
    院99年度台上字第4061號判決參照）。亦即傷害致死罪的加
    重結果犯有可能係二人以上的共同傷害行為所造成者，只要
    能認定被害人的死亡結果與共同正犯的共同傷害行為具有因
    果關係，且各行為人均具傷害的共同行為決意者，即可成立
    本罪的結果加重犯的共同正犯，而無必要認定被害人的死亡
    究係何行為人所加的傷害所導致（最高法院27年度上字第75
    5號判例、69年度台上字第1931號判例意旨參照）。從而，
    本件被告簡、白2 人應否就黃永坤之死亡結果負傷害致死之
    加重結果犯罪責，應逐一審究下列事項：(1)被告2 人是否有
    共同傷害黃永坤之犯意聯絡或行為分擔；(2)被告2 人之共同
    傷害行為與黃永坤之死亡結果間有無因果關係；(3)被告2 人
    對於黃永坤之死亡結果是否均有客觀預見可能性。查：
  1.被告白玉民因與黃永坤肛交遭被告簡有志揶揄，致惱羞成怒
    而徒手於「黃宅」臥室內與黃永坤引發激烈肢體拉扯，被告
    白玉民隨身攜帶且置放於其外褲口袋內之小型水果刀1 支，
    因拉扯導致褲袋縫線斷裂而掉落地面，並為被告簡有志撿拾
    在手；被告白玉民見狀，遂開口對被告簡有志喝稱「阿志，
    你先動手，不然水果刀被他（黃永坤）搶去，我們2 人就糟
    了」等語，藉此言詞邀約簡有志加入戰局而對其施以臂助，
    被告簡有志俱無異議，旋即於「黃宅」臥室之內，手持上揭
    水果刀與聞聲轉頭之黃永坤對峙、拉扯，並以水果刀刺擊黃
    永坤身體各部位，被告白玉民則趁被告簡有志接手而與黃永
    坤糾纏之空檔，迅速進入「黃宅」廚房內取出水果刀1 支，
    朝黃永坤所處位置疾步靠近，並以其手持水果刀刺擊正與簡
    有志正面相抗而無暇轉身他顧之黃永坤等情，業經認定如前
    。堪認被告白玉民確實因與黃永坤之口角爭執後，引發激烈
    肢體拉扯，被告簡有志並因未拒絕被告白玉民共同傷害之言
    詞邀約，而與白玉民互有共同傷害之犯意聯絡，被告簡、白
    2 人遂基於共同傷害之犯意聯絡，輪流上前與黃永坤互為對
    峙、糾纏，並分持水果刀動手對被害人為傷害之行為，足見
    被告簡、白2人有共同傷害之犯意聯絡與行為分擔。
  2.又關於被告2 人各自持刀傷及黃永坤身體何些部位之認定，
    該解剖報告書之所載上揭部分，係被告簡有志持水
    果刀毆擊及刺劃所致，另上揭部分，則係被告白玉
    民持水果刀刺擊所致，業經認定如前。又臺灣基隆地方法院
    檢察署檢察官曾督同法醫師以解剖方式鑑定「被害人黃永坤
    之死因」，其結果則為：「死者黃永坤…研判因體部遭銳器
    多發性刺割創，『尤其右側鼠蹊部造成右側股動脈刺創出血
    致出血性休克死亡』…」此首有上開法務部法醫研究所（99
    ）醫鑑字第0991100704號鑑定報告書在卷可稽（以上內容，
    見相驗卷第159 頁）。按相當因果關係，係以所生之結果觀
    察，認為確因某項因素而惹起，又從因素觀察，認為足以發
    生此項結果，始克當之（最高法院58年度台上字第404 號判
    例意旨參照）。亦即依經驗法則，綜合行為當時所存在之一
    切事實，為客觀之事後審查，認為在一般情形下，有此環境
    、有此行為之同一條件，均可發生同一之結果者，則該條件
    即為發生結果之相當條件，行為與結果即有相當之因果關係
    。反之，若在一般情形下，有此同一條件存在，而依客觀之
    審查，認為不必皆發生此結果者，則該條件與結果不相當，
    不過為偶然之事實而已，其行為與結果間即無相當因果關係
    （最高法院76年度台上字第192 號判例意旨）。是以，被害
    人黃永坤因被告2 人基於共同傷害之犯意為前述犯行，受有
    事實欄所示傷害，並因被告簡有志持水果刀刺擊右側鼠蹊部
    ，導致右側股動脈刺創出血致出血性休克而死亡，堪認被害
    人之死亡結果確與被告2 人分持水果刀刺擊被害人身體各部
    位之共同傷害犯行間，有相當因果關係。
  3.按水果刀屬銳器，若持水果刀朝他人鼠蹊部刺擊，當可能因
    傷及主動脈，導致出血不止死亡之結果，而有傷害致死之危
    險，此為一般人於客觀上所得預見，被告2 人就其等分持水
    果刀輪番刺擊被害人黃永坤，於主觀上雖無致人於死之故意
    （另詳述如下），惟被告2 人均為智識成熟之成年人，被告
    簡有志持水果刀刺擊被害人黃永坤右側鼠蹊部及身體其他部
    位後，被告白玉民並持水果刀刺擊被害人黃永坤之左臀、腹
    部及生殖器等部位，被告2 人對於該等行為客觀上有致被害
    人黃永坤受傷致死之可能，客觀上應能預見，則被害人黃永
    坤無論死於何共同正犯所加之傷，被告2 人自均應對於共犯
    間傷害行為致被害人死亡之加重結果負責。
  (四)按刑法上殺人罪與傷害罪之區別，本視加害人有無殺意為先
    決條件，審理事實之法院，應就案內一切證據，詳查審認，
    視其犯罪之動機、殺傷之次數、所殺傷部位、傷勢程度、犯
    後態度等綜合判斷，俾為認定；即刑法上殺人罪之成立，必
    行為人下手當時，即意在奪取被害人之生命，始克當之，至
    於被害人受傷處是否致命部位，及傷痕多寡、輕重為何等，
    亦僅得供審判者心證之參考，究不能據為絕對之標準。準此
    ，行為人於行為當時，主觀上是否有殺人之故意，除應斟酌
    其使用之兇器種類、攻擊之部位，行為時之態度、表示外，
    尚應深入觀察行為人與被害人之關係、衝突之起因、行為當
    時所受之刺激、下手力量之輕重，被害人受傷之情形及行為
    事後之態度等各項因素綜合予以研析。申言之，殺人罪之成
    立，須於實施加害行為之時，即有使人喪失生命之故意，始
    足當之。而此一主觀之要件，既關係罪責之成立與否，自應
    憑證據予以證明，且不容有合理性懷疑之存在（最高法院72
    年度臺上字第5095號判決意旨參照）；質之殺人決意，無非
    行為人之主觀決意，其主觀之決意，亦必透過行為而外顯。
    是行為人以外之人，自應綜觀行為人外顯之行為（包括其準
    備行為、實施行為及事後之善後行為），並審酌當時情況而
    為其主觀決意之判斷依據。被告簡有志與黃永坤本屬舊識，
    於案發當日邀約被告白玉民與之一同前往黃永坤住處同歡共
    飲，被告白玉民係案發當日始與被害人黃永坤認識，因於酒
    後同意發生肛交情事而遭被告簡有志揶揄，致惱羞成怒而與
    黃永坤引發口角進而肢體拉扯，並邀被告簡有志先動手，足
    見被告2 人與被害人並無深仇大恨，難認其等主觀上有何非
    致被害人於死之動機與意圖；又被告簡有志與黃永坤糾纏間
    雖持水果刀刺擊黃永坤鼠蹊部及身體各部位，被告白玉民另
    手持水果刀戳刺黃永坤臀部、腹部及生殖器等部位，惟該等
    部位均非人體重要器官如心臟或肺臟所在，刺傷該等部分通
    常不致於致人於死，且被告簡有志對黃永坤之鼠蹊部僅刺 1
    刀，並非連續猛刺，被告簡有志更於被告白玉民刺擊被害人
    時出言「不要再刺了，再刺人就死了」，之後被告2 人即予
    停手未再繼續行刺之行為，足見被告2 人當時並無致被害人
    於死之意思，再參本件肇事主因乃係因口角糾紛所引起，益
    見被告2 人係因一時氣憤失慮，酒後失控，出手不知輕重，
    持刀刺擊被害人身體各部位，顯見被告2 人主觀上應僅係基
    於傷害犯意，當無殺人之犯意無訛。
  (五)至被告白玉民於本院辯稱：當天伊沒有與簡有志在一起，沒
    有到黃宅，沒有與黃永坤發生肛交，伊在家與母親一起喝酒
    後就去睡覺，伊有重度殘障、手有問題、眼睛瞎了、又有精
    神病，怎會殺人，伊是被冤枉的，伊因沒有吃藥會有幻覺，
    人是簡有志殺的云云。核與其警詢、原審之供述及證人簡有
    志之證述均不相符，顯係臨訟卸責之詞，自不可採。至於在
    大鵬公共浴室旁扣案之內衣一件，經送驗結果，認後領口、
    袖口檢出一男性之DNA-STR型別，與簡有志唾液棉棒之DNA-S
    TR型別相同，有臺北縣政府警察局金山分局檢送之鑑驗書乙
    紙可佐（原審卷(一)第171至173頁）。惟被告簡有志於原審已
    供稱：離開黃宅後，我們一起到公共浴池清洗身體，我當時
    因為酒喝多了，身體不舒服，所以想吐，我直覺就轉頭往旁
    邊吐，正好白玉民把那件鋒牌白色長袖內衣丟在我吐的位置
    ，才會沾到我吐的穢物等語（原審卷(一)第184 頁）。被告白
    玉民於原審亦供稱：簡有志當時確實有吐，穢物因此沾到我
    的鋒牌內衣等語（原審卷(一)第204 頁），二人供述均相符，
    足認扣案之內衣確實係被告白玉民所穿著，僅因簡有志酒後
    嘔吐，才在該內衣檢出簡有志之DNA-STR 型別。又被告白玉
    民右手指甲及左手指甲未檢出白玉民以外之DNA-STR 型別，
    有鑑驗書乙紙可參（原審卷第175 頁），惟被告白玉民係持
    刀刺傷被害人，而非徒手鬥毆，且犯案後即至公共浴池清洗
    ，則其指甲未檢出被害人之DNA-STR 型別，並無異常之處，
    不能資為有利於被告之認定，辯護人所辯，亦不足採。
  (六)綜上，因認本案事證明確，被告白玉民因酒後同意與黃永坤
    發生肛交情事而遭被告簡有志揶揄，致惱羞成怒而徒手與黃
    永坤對峙、糾纏，並進而邀約被告簡有志先動手，嗣被告 2
    人並基於共同傷害之犯意輪流分持水果刀刺擊黃永坤，並因
    被告簡有志持水果刀刺擊黃永坤右側鼠蹊部，導致右側股動
    脈刺創出血致出血性休克而死亡，則被告2 人共同傷害致人
    於死犯行，均已事證明確，堪以認定，均應依法論科。
二、論罪科刑：
  (一)核被告簡有志、白玉民所為，均係犯刑法第277條第2項之前
    段之傷害致人於死罪。被告簡有志、白玉民2 人就上開犯行
    ，分別有犯意聯絡及行為分擔，均共同正犯。
  (二)公訴人認被告2 人均係犯刑法271條第1項之殺人罪嫌云云，
    尚有未洽，然其起訴之基本社會事實同一，爰依刑事訴訟法
    第300條規定，職權變更其起訴法條。
  (三)被告簡有志、白玉民2 人有如本判決事實欄一所載犯罪科刑
    及刑之執行情形，此有本院被告前案紀錄表在卷可稽；其等
    於前案有期徒刑執行完畢後，5 年以內故意再犯本件最重本
    刑有期徒刑以上之罪，均應依刑法第47條第1 項規定，論以
    累犯而就其所犯各罪分別加重其刑。
  (四)被告簡有志之辯護人於原審固稱：簡有志係於檢警猶未查悉
    其犯罪嫌疑以前，主動前往警局自首，爰請依刑法第62條規
    定，就簡有志之部分減輕其刑云云。惟查：本件員警實係於
    被告簡有志坦承犯案以前，即因獲報到場蒐證而於「黃宅」
    客廳內起獲簡有志之電動刮鬍刀1 具（其上貼有標示「『臺
    灣宜蘭監獄電器用品使用證明』、『類別：刮鬍刀』、『刑
    號：2073』、『姓名：簡有志』」等字樣之標籤1 枚），進
    而提示關係人口卡訪談「黃宅」左右鄰舍而悉簡、白2 人曾
    經造訪，遂本此客觀跡證而研判簡、白2 人涉案嫌疑重大。
    此除經臺北縣政府警察局金山分局偵查隊警員即證人唐志興
    、林文欽到庭結證歷歷（唐志興證述，見原審卷(二)第121 至
    126 頁；林文欽證述，見原審卷(二)第126至127頁），復有上
    開臺北縣政府警察局99年3 月24日北縣警鑑字第0990045533
    號金山分局轄內黃永坤死亡案現場勘察報告1 份（主要內容
    參見相驗卷第45頁）在卷足考，並經原審當庭向被告簡有志
    確認無訛（原審卷(一)第23頁）。據此，就令被告簡有志犯後
    一度「有心自首」，然其並未自動到案，而係由警方於臺北
    縣金山鄉○○路中山堂旁逮捕，仍與「有偵查權限之機關尚
    未發覺其犯罪嫌疑」之要件不符，而無從獲邀刑法「自首」
    減刑之寬典。
  (五)被告白玉民暨其辯護人雖亦曾宣稱：白玉民罹患精神疾病而
    應依刑法第19條規定減輕其刑云云。然原審依職權調取被告
    白玉民所稱罹患精神疾病而就診治療之病歷紀錄（原審卷(一)
    第45至136 頁），函囑基隆長庚醫院為被告白玉民施以精神
    鑑定之結果，則認被告白玉民「在99年2 月20日殺人行為（
    被害人黃永坤）時，精神狀態未達辨識行為能力降低之程度
    。」有基隆長庚醫院99年10月4日（99）長庚院基法字第139
    號函暨精神鑑定報告書一件（原審卷(二)第70頁至第73頁）在
    卷可稽。換言之，就令被告白玉民曾因罹患精神疾病而前往
    醫院就診治療，然其行為時之「認知能力」（辨識行為違法
    之能力）暨其「控制能力」（依其辨識而行為之能力）應猶
    與一般人之平均水準相當！茲被告白玉民行為時之「認知能
    力」（辨識行為違法之能力）暨其「控制能力」（依其辨識
    而行為之能力）既尚與一般人之平均水準相當，則其當亦核
    無刑法第19條規定之適用。
三、原審詳查後據以論罪科刑固非無見，惟：(一)被告2 人傷害被
    害人黃永坤之部位，被告白玉民係上揭所示四處，
    被告簡有志則係上揭部分。原審遽指部分係被告
    簡有志所為，部分係被告白玉民所為，尚有不合；(二)被告
    簡有志、白玉民所為，均應成立共同傷害致死罪名，原審遽
    認被告簡有志應成立共同傷害罪，被告白玉民應成立故意殺
    人罪，亦不適法；(三)本件扣押物頗多，原審對扣押物應否沒
    收，未置一詞，亦嫌疏略。檢察官上訴，認被告簡有志亦應
    對被害人死亡負責，且量刑過輕云云，尚非全無理由；至被
    告白玉民上訴，否認犯行，則無理由。惟原判決既有上開可
    議之處，即屬無可維持，應由本院將原判決撤銷改判。爰審
    酌被告簡、白2 人係因被害人黃永坤與白玉民肛交後，引發
    口角衝突，加上酒後失控而持刀行兇，事出突然，惟因細故
    即持刀行兇，手段惡劣，且已致被害人傷重不治死亡，犯後
    未與被害人家屬和解，賠償損害等一切情狀，均量處有期徒
    刑8年，以示儆懲。扣案之菜刀2把，係分別自黃永坤、白玉
    民家中取出，且非供本件犯行所用之物，爰不併諭知沒收。
    其餘扣押物亦與本件犯行無直接關係，無庸諭知沒收。至作
    案之2支水果刀，業據警方依被告2人之供述，至大鵬浴堂附
    近地毯式搜查而無所獲（參偵卷第187至195頁），顯已滅失
    ，爰不為沒收之諭知。
據上論斷，應依刑事訴訟法第369條第1項前段、第364條、第299
條第1項前段、第300條，刑法第28條、第277條第2項前段、第47
條第1項，刑法施行法第1條之1，判決如主文。
本案經檢察官陳明光到庭執行職務。
中    華    民    國   100    年    10    月    18    日
                  刑事第十四庭審判長法  官  陳志洋
                                    法  官  張惠立
                                    法  官  梁耀鑌
以上正本證明與原本無異。
如不服本判決，應於收受送達後十日內向本院提出上訴書狀，其
未敘述上訴之理由者並得於提起上訴後十日內向本院補提理由書
（均須按他造當事人之人數附繕本）「切勿逕送上級法院」。
                                    書記官  莊淑茹
中    華    民    國   100    年    10    月    18    日
附錄：本案論罪科刑法條全文
法條：刑法第277條第2項
（普通傷害罪）
傷害人之身體或健康者，處3年以下有期徒刑、拘役或1千元以下
罰金。
犯前項之罪因而致人於死者，處無期徒刑或7 年以上有期徒刑；
致重傷者，處3年以上10年以下有期徒刑。